【裁判字號】    99,台上,7290
【裁判日期】    991125
【裁判案由】    妨害性自主
【裁判全文】
最高法院刑事判決            九十九年度台上字第七二九０號
上  訴  人  台灣高等法院台中分院檢察署檢察官  
上  訴  人  
即  被  告  王○○（名字及年籍資料詳卷）
上列上訴人等因被告妨害性自主案件，不服台灣高等法院台中分
院中華民國九十八年二月十八日第二審判決（九十七年度上訴字
第一七九二號，起訴案號：台灣台中地方法院檢察署九十六年度
偵字第一二九六九號），提起上訴，本院判決如下：
    主  文
原判決撤銷，發回台灣高等法院台中分院。
王○○之上訴駁回。
    理  由
一、撤銷發回部分
本件原判決認定上訴人即被告王○○（名字及年籍資料詳卷）有
原判決事實欄所載犯行，因而撤銷第一審之科刑判決，改判仍依
修正前刑法第五十六條連續犯規定，論處被告連續對於未滿十四
歲之女子為性交罪刑之判決，固非無見。
惟查：（一）、刑法第二百二十七條第一項之對於未滿十四歲之
男女為性交罪，須行為人與未滿十四歲之男女有性交之「合意」
，則必須該未滿十四歲之男女有意思能力，且經其同意與行為人
為性交者，始足當之。至意思能力之有無，本應就個案審查以判
定其行為是否有效，始符實際。未滿七歲之幼童，雖不得謂為全
無意思能力，然確有意思能力與否，實際上頗不易證明，故民法
第十三條第一項規定「未滿七歲之未成年人，無行為能力」，以
防無益之爭論；此觀諸該條之立法理由自明。未滿七歲之男女，
依民法第十三條第一項之規定，既無行為能力，即將之概作無意
思能力處理，則應認未滿七歲之男女並無與行為人為性交合意之
意思能力。倘行為人對於未滿七歲之男女為性交，因該未滿七歲
之男女並無意思能力，自無從論以刑法第二百二十七條第一項之
對於未滿十四歲之男女為性交罪，基於對未滿十四歲男女之保護
，對於未滿七歲者為性交，應認為已妨害其「性自主決定」之意
思自由，屬「以違反其意願之方法」而為，應論以刑法第二百二
十二條第一項第二款之加重違反意願性交罪。本件被告於民國九
十四年間起至九十五年五月中旬止，對Ｃ女（代號000000
0Ｃ，９０年７月５日生，下稱Ｃ女）、Ｄ女（代號00000
00Ｄ，８９年６月２５日生，下稱Ｄ女）為性交時，Ｃ女、Ｄ
女（與被告為父女關係）僅四、五歲，均未滿七歲，均為無意思
能力之人，無從與被告合意而為性交。又Ｃ女於偵查中證稱：「
爸爸將他尿尿的地方插入我尿尿的地方，會痛我不敢說」、「爸
爸叫我不要講，不然就要打我」、「我害怕看到爸爸，怕爸爸對
我做這種行為」等語（見他卷第三七至三八頁）。於第一審法院
審理時證稱：「爸爸對我不好，爸爸會打我」、「（現在會不會
害怕？）會」（見第一審卷貳第二○頁反面）；另Ｄ女對於自己
遭被告性侵害之過程，於警詢、偵查、第一審法院迭指述稱：「
爸爸說不要跟媽媽、叔叔、奶奶講，不然爸爸就會生氣，跟妹妹
一樣被打」、「我不喜歡吸爸爸小鳥，很臭」、「爸爸說我跟媽
媽講話會打我」、「爸爸對我不好」、「爸爸會打我」（見警卷
第八頁、偵查卷第三七頁、第一審卷貳第一七至一八頁）。綜合
上述，被告為本件犯行時，Ｃ女、Ｄ女均尚未滿七歲，非但無意
思能力，似亦均未合意與其為性交，能否僅成立刑法第二百二十
七條第一項之對於未滿十四歲之女子為性交罪，自有疑義，原審
未詳查審認，遽行判決，自有證據調查未盡及理由不備之違法。
（二）、修正前刑法上之連續犯，係指數個獨立之犯罪行為，因
其係基於一個概括的犯意反覆為之，而觸犯構成要件相同之罪名
，法律上乃以一罪論，故對於連續犯之數行為，必須分別詳為認
定，始為適法。查被告性侵害Ｄ女之次數，據其於警詢中陳稱：
「很多次，記得是五次」（見警卷第九頁）、於偵查中稱：「很
多次我吃爸爸的小雞雞」（見他卷第三八頁）、而於第一審證稱
：「總共有兩次」（見第一審卷貳第一八頁反面）。被告於偵審
中始終否認性侵之情事，Ｄ女對於遭性侵害之次數先後供述並不
一致，但強調很多次。原判決於犯罪事實欄認定被告對Ｄ女口腔
性交僅兩次，固非全然無據，惟被害人Ｄ女於警詢及偵查中之明
確供詞，離案發時間較近，記憶較為清晰，何以不足採，原判決
未予說明，自屬理由不備。（三）、審理事實之法院對於被告有
利及不利之證據，應一律注意，詳為調查，綜合全案證據資料，
本於經驗法則以定其取捨，並將取捨證據及得心證之理由於判決
內詳為說明。故證據雖已調查，而事實仍欠明瞭，尚有其他客觀
上為認定事實、適用法律基礎之證據並未調查者，仍難遽為被告
有利或不利之認定；如有應調查之證據未予調查，率行判決，其
判決當然為違背法令。本件被告應否受強制治療，經新舊法比較
結果，適用最有利之法律，應適用八十八年四月二十一日修正之
刑法第九十一條之一，該條第一項規定：「犯第二百二十一條至
第二百二十七條、第二百二十八條、第二百二十九條、第二百三
十條、第二百三十四條之罪者，於裁判前應經鑑定有無施以治療
之必要。有施以治療之必要者，得令入相當處所，施以治療。」
其第二項規定：「前項處分於刑之執行前為之，期間至治癒為止
。但最長不得逾三年。」再者，該條文之立法目的係矯正性侵害
者之偏差心理，並預防再犯。因此，被告有無接受強制治療之必
要，當以其有無再犯之虞為審究之重點。本件雖經第一審法院委
託國軍○○總醫院實施鑑定，該醫院鑑定報告書稱：「王君（指
被告）在接受一年多的住院治療後，目前症狀雖稍有緩解，但其
精神狀況依舊不佳，一般人際、職業功能也有明顯退化情形，即
便接受強制治療成效必然不彰。因此目前王君不需接受強制治療
，反而促其接受完整的精神科定期門診或住院治療，使其精神病
況穩定，認知功能改善，反倒是目前較重要的課題。」（有該精
神鑑定報告書附於第一審卷第五○頁密封袋內可憑），顯然該鑑
定報告將被告應否接受精神病之治療與本件有無強制治療之必要
混為一談，並以其接受強制治療「成效不彰」為理由，認為無需
接受強制治療，忽略有無矯正其偏差心理及預防再犯之必要，違
背法院囑託鑑定之目的，原審未察，未另行囑託其他合適之機構
實施鑑定，遽依前開有瑕疵之鑑定，認為被告無刑前強制治療之
必要，顯有應於審判期日調查之證據而未予調查及判決適用法則
不當之違誤。檢察官上訴意旨指摘及此，非無理由，應認原判決
有撤銷發回更審之原因。
二、上訴駁回部分
查第三審上訴書狀，應敘述上訴之理由，其未敘述者，得於提起
上訴後十日內補提理由書於原審法院，已逾上述期間，而於第三
審法院未判決前仍未提出上訴理由書狀者，第三審法院應以判決
駁回之，刑事訴訟法第三百八十二條第一項、第三百九十五條後
段規定甚明。本件上訴人即被告不服原審判決，於九十八年三月
九日提起上訴，並未敘述理由，迄今逾期已久，於本院未判決前
仍未提出，依上開規定，其上訴自非合法，應予駁回。
據上論結，應依刑事訴訟法第三百九十七條、第四百零一條、第
三百九十五條後段，判決如主文。
中    華    民    國  九十九  年   十一   月  二十五  日
                      最高法院刑事第九庭
                          審判長法官  花  滿  堂  
                                法官  黃  正  興  
                                法官  洪  昌  宏  
                                法官  王  聰  明  
                                法官  郭  毓  洲  
本件正本證明與原本無異
                                      書  記  官  
中    華    民    國  九十九  年   十一   月  二十九  日
                                                       s

司法院資訊處製作；財團法人民間司法改革基金會備份。
